【裁判字號】    92,易,1625
【裁判日期】    921212
【裁判案由】    恐嚇取財等
【裁判全文】
臺灣高雄地方法院刑事判決                        九十二年度易字第一六二五號
    公  訴  人  臺灣高雄地方法院檢察署檢察官
    被      告  甲○○
                辛○○
右被告等因恐嚇取財等案件，經檢察官提起公訴（九十一年度偵字第二三二六０號）
，本院判決如左：
    主  文
甲○○連續以脅迫使人行無義務之事，累犯，處有期徒刑參月，如易科罰金，以參佰
元折算壹日。
辛○○無罪。
    事  實
一、甲○○前於民國八十六年間，因公共危險案件，經臺灣高雄地方法院以八十六年
    度訴字第一八六五號判決判處有期徒刑三月，上訴後，經臺灣高等法院高雄分院
    以八十六年度上訴字第二六０二號撤銷原判決，判處有期徒刑三月確定，於八十
    八年十月十二日執行完畢。仍不知悔改，又於九十一年五月間，任職於未有犯意
    乙○○所經營之德佳財務有限公司（下稱德佳公司），從事催收債務之工作。因
    己○○○之弟劉清長向庚○○借款，未依約清償而避不見面，庚○○乃將上情告
    知乙○○，並委託德佳財務公司代為催討債務，嗣因己○○○允諾處理本件債務
    ，乙○○遂指示甲○○與德佳公司另一名催收員辛○○（無罪部分，另詳後述）
    及另二名不詳姓名之成年男子，於九十一年五月二十三日上午十時許，共同前往
    高雄縣大社鄉○○路十七號己○○○住處大樓大廳，向己○○○催討債務，然因
    己○○○表示無力支付，甲○○頓生不滿，竟基於以脅迫方式使人行無義務之事
    之概括犯意，連續先要求己○○○取下脖子上之項鍊，並向己○○○恫嚇稱：「
    若不還錢，就要帶你出去，讓你漂漂亮亮回來」等語，致己○○○心生畏怖，不
    得已而依甲○○之要求，乃以電話聯絡其子戊○○攜錢前來解決，甲○○復在電
    話中向戊○○威嚇稱：（你）若沒前來，要對己○○○不利等語，致戊○○心生
    恐懼，不得不前往上址，並持己○○○被迫自頸部取下之項鍊，前往不詳之當舖
    典當得款新臺幣（下同）七千元，併同身上已備妥之一萬元，一起交予甲○○，
    而使己○○○、戊○○行上開無義務之事。嗣經戊○○於九十一年五月二十九日
    ，報警查獲上情。
二、案經己○○○訴由高雄縣警察局仁武分局報告臺灣高雄地方法院檢察署檢察官偵
    查起訴。
    理  由
壹、甲○○有罪部分：
一、訊據被告甲○○固坦承：其任職於德佳公司，依負責人乙○○之指示，於九十一
    年五月二十三日上午十時許，與被告辛○○及另二名不詳姓名之人，前往高雄縣
    大社鄉○○路十七號大樓大廳，向告訴人己○○○催討債務，當天己○○○交付
    一萬七千元予伊等之事實，惟矢口否認有何公訴人所指之犯行，並辯稱：伊只是
    要己○○○多少還一點，並沒有恐嚇己○○○，也沒有叫己○○○將項鍊拔下來
    伊忘記當時有無接聽戊○○之電話云云。
二、經查：
（一）右揭事實，業據告訴人己○○○指稱：伊於九十年八月九日簽立同意清償伊弟
      弟劉清長積欠庚○○債務之切結書，於九十一年五月二十三日，甲○○、辛○○與另二名男子前往高雄縣大社鄉○○村○○路二０一巷十七號住處，甲○○
      向伊稱：若不還錢，要強押伊出去，讓伊漂漂亮亮回來等語，伊害怕，就哭著
      打電話叫兒子戊○○過來，因錢不夠，甲○○要伊將頸部之項鍊拿下來，由戊○○拿去當舖當得七千元，交給甲○○等人等語；告訴人戊○○指訴：當時伊
      母親己○○○哭著打電話給伊，叫伊過去，因錢不夠，伊母親害怕，而將項鍊
      交給伊典當，得款七千元，再連同伊身上之一萬元，交給甲○○，他們才離開
      等語明確（均見九十一年十一月十八日警詢筆錄、九十一年十二月二十六日偵
      訊筆錄、本院九十二年八月十八日訊問筆錄）；又證人即當時在場之大樓管理
      員丙○○於偵訊及本院訊問時均具結證稱：當時對方有叫己○○○將項鍊拔下
      來等語（見九十一年度偵字第二三二六０號卷第四十二頁反面、本院九十二年
      七月二十一日訊問筆錄第六頁）。且被告辛○○於本院訊問時亦供稱：當時受
      乙○○指示，與甲○○及另二名男子前去找己○○○，甲○○要己○○○將頸
      部之項鍊取下典當，己○○○不願意，甲○○一直大聲罵己○○○，要己○○○當天一定要還錢，後來己○○○打電話叫戊○○前來，甲○○不知向己○○○說什麼，己○○○就將項鍊拿下來，交給戊○○去典當，在回程途中，甲○○向伊表示他有向己○○○說「如果不還錢，要押出去」等語（見本院九十二
      年八月十八日、十月二十四日訊問筆錄），另被告甲○○亦自承：當時伊有叫
      己○○○將項鍊拿下來等語（見本院九十二年十月二十四日訊問筆錄）明確，
      此外，復有切結書、名片三張、委任契約書、存證信函各一紙、號碼ＫＶＢ0
      000000、ＫＶＢ0000000號支票二紙在卷可稽，前揭事實，應堪
      認定。
（二）另共同被告辛○○於本院九十二年十一月二十八日審理時雖曾改稱：當日在回
      程途中，甲○○說如果有人不還錢，要押人出去云云。然核與告訴人己○○○
      、戊○○指節不符。且被告辛○○前於本院九十二年八月十八日訊問時又已供
      述：當日在回程中，甲○○向伊表示他有向己○○○表示「如果不還錢，要押
      出去」等語，是被告辛○○事後雖曾翻異前詞，顯係迴護被告甲○○之詞，不
      足採信。
（三）綜上，本件事證明確，被告甲○○之犯行，已斟明確。
三、查被告甲○○受指示向告訴人己○○○催討債務，本應循正當之法律途徑為之，
    然竟出言威嚇，而依當時情狀判斷，此等惡害手段，已足以使告訴人己○○○、
    戊○○畏懼而達脅迫程度，並使告訴人己○○○、戊○○行無義務之事，是被告
    甲○○所為，核係係犯刑法第三百零四條第一項之強制罪。公訴人雖認被告係犯
    刑法第三百四十六條第一項之恐嚇取財罪，然被告甲○○係因所任職之德佳公司
    接受庚○○之委託，始向告訴人己○○○催討其所允諾處理其弟劉清長與庚○○
    間之債務，此業據告訴人己○○○指稱：伊於九十年八月九日簽立同意清償劉清
    長積欠庚○○債務之切結書等語；另證人乙○○亦證稱：庚○○向伊表示劉清長
    欠伊錢，劉清長之姊己○○○有口頭承諾要處理本件債務，後來己○○○有簽立
    切結書，伊才叫甲○○等人於九十一年五月二十三日去找己○○○等語；證人庚○○則證稱：劉清長逃跑後，己○○○有向伊表示會還錢，伊委託德佳公司時，
    有向乙○○表示己○○○有口頭表示要處理劉清長之債務等語屬實，故被告甲○○雖以脅迫手段催討債務，然其並無不法所有之意圖，尚難認與恐嚇取財罪之要
    件該當，惟因起訴之社會基本事實同一，本院自得加以審理，並變更起訴法條。
    又按刑法第三百零五條之恐嚇危害安全罪，係指單純以將來加害生命、身體、自
    由、名譽、財產之事，恐嚇他人致生危害於安全者而言，如對於他人之生命、身
    體等，以現實之脅迫手段加以危害要挾，使人行無義務之事或妨害人行使權利，
    即應構成刑法第三百零四條之強制罪，縱有恐嚇行為，亦僅屬犯強制罪之手段，
    無更論以恐嚇危害安全罪之餘地（最高法院八十四年度臺非字第一九四號判決參
    照），從而，本件被告甲○○既出言威嚇，使告訴人己○○○、戊○○畏懼而達
    脅迫程度，並使告訴人己○○○、戊○○行無義務之事，所為當係犯刑法第三百
    零四條第一項之強制罪，併此敘明。被告甲○○前後脅迫己○○○、戊○○之行
    為，時間緊接，犯罪構成要件相同，顯係基於概括犯意為之，為連續犯，應論以
    一罪。另被告甲○○前於八十六年間，因公共危險案件，經本院以八十六年度訴
    字第一八六五號判決判處有期徒刑三月，上訴後，經臺灣高等法院高雄分院以八
    十六年度上訴字第二六０二號撤銷原判決，判處有期徒刑三月確定，於八十八年
    十月十二日執行完畢等情，有臺灣高等法院被告全國前案紀錄表一份在卷可稽，
    其受有期徒刑執行完畢後，五年以內再犯有期徒刑以上之本罪，為累犯，應依法
    加重其刑。爰審酌被告甲○○不思以正當手段向他人催討債務，竟以加害生命身
    體之事恐嚇他人，致使告訴人郭劉里、戊○○畏懼不安及其犯罪之手段等一切情
    狀，量處如主文所示之刑，並諭知易科罰金之折算標準。
貳、辛○○無罪部分：
一、公訴意旨另以：被告辛○○任職於德佳公司，擔任催收員，因告訴人己○○○之
    弟劉清長積欠庚○○二百四十五萬元，庚○○乃委託德佳公司向劉清長催討債務
    ，被告辛○○明知告訴人己○○○並未積欠庚○○債款，且未受庚○○委託向告
    訴人己○○○討債，竟意圖為自己不法之所有，基於恐嚇取財之犯意聯絡，於九
    十一年五月二十三日上午十時許，夥同被告甲○○與另二名不詳姓名年籍之成年
    男子，前往高雄縣大社鄉○○路十七號己○○○住處大樓一樓大廳，由被告辛○○向告訴人己○○○恫稱：「如不還錢，要押你出去，讓你漂漂亮亮回來」，致
    使告訴人己○○○心生畏懼，乃打電話告知其子戊○○拿錢過來處理，被告甲○○旋接過電話對戊○○揚言若下午二點以前送錢過去，否則將對其母不利等語，
    致戊○○心生畏懼，旋即趕至其母住處一樓大廳，因不夠錢，被告辛○○等人乃
    令告訴人己○○○將其掛於脖子之金項鍊交由戊○○持去當舖典當七千元，戊○○再拿出一萬元，總計交付一萬七千元予被告辛○○等人，被告辛○○再令戊○○簽下同意於同年六月二十三日償還尾款之字條一張後，於當日下午三時許始離
    去，因認被告辛○○涉犯刑法第三百四十六條第一項之恐嚇取財罪云云。
二、按犯罪事實應依證據認定之，無證據不得推定其犯罪事實。不能證明被告犯罪者
    ，應諭知無罪之判決，刑事訴訟法第一百五十四條、第三百零一條第一項分別定
    有明文。再按事實之認定，應憑證據，如未能發現相當確實證據，或證據不足以
    證明，自不能以推測或擬制之方法，以為裁判之基礎。又認定犯罪事實所憑之證
    據，雖不以直接證據為限，間接證據亦包括在內，然而，無論直接或間接證據，
    其為訴訟上之證明，須達於通常一般人均不致有所懷疑，而得確信其為真實之程
    度者，始得據為有罪之認定，倘其證明尚未達到此一程度，而有合理懷疑之存在
    時，即無從為有罪之認定，最高法院著有四十年臺上字第八六號、七十六年臺上
    字第四九八六號判例可資參照。
三、本件公訴人認被告涉犯前揭犯行，無非係以：告訴人己○○○、戊○○指訴甚明
    ，並提出戊○○所書立同意於六月二十三日償還尾款之字條為其論據。訊據被告
    辛○○固坦承：伊於九十一年五月二十三日，與甲○○及另二名男子一同去找己○○○催討債務之事實，惟堅詞否認有何公訴人所指之犯行，並辯稱：當時伊沒
    有向己○○○說「如果不還錢，要押你出去，讓你漂漂亮亮回來的話」等語。
四、經查：
（一）被告辛○○受僱於德佳公司，於九十一年五月二十三日，受乙○○之指示，與
      被告甲○○及另二名成年男子，前往高雄縣大社鄉○○路十七號己○○○住處
      大樓，向己○○○催討債務之事實，業據被告辛○○供承明確，此部分之事實
      ，固可認定。
（二）然己○○○於警詢中指稱：當時是較高之男子向伊說「如不還錢，要強押伊出
      去」等語，而被告甲○○、辛○○身高分別為一百七十三公分、一百七十二公
      分，業據被告甲○○、辛○○於本院審理時供述無訛。又己○○○於偵訊中指
      訴：當天是甲○○說強押的話等語。另於本院訊問時亦指陳：當時是甲○○說
      「如果不還錢，要帶伊出去，讓伊漂漂亮亮回來」，辛○○在場並沒有說什麼
      話等語（見九十一年八月十八日警詢筆錄、九十一年十二月二十六日偵訊筆錄
      及本院九十二年八月十八日訊問筆錄），足見被告辛○○當時並未向己○○○
      稱「如果不還錢，要押你出去，讓你漂漂亮亮回來」等語甚明。
（三）告訴人戊○○所簽立保證連帶清償尾款之字據（見九十一年度偵字第二三二六
      ０號偵查卷第十五頁），係告訴人戊○○於九十一年五月二十九日報警處理後
      ，在啟文派出所，因認告訴人己○○○簽立切結書表示要清償債務，伊才簽立
      ，當時有警員在場等事實，業據告訴人戊○○於本院九十二年八月十八日訊問
      時指訴無訛，並有前揭卷附之字據記載：立書地點為啟文派出所，簽立時間為
      九十一年五月二十九日等語可稽，是公訴人認該字據係被告辛○○於九十一年
      五月二十三日，當場令告訴人戊○○簽立一節，核與事實有違。
（四）被告辛○○與被告甲○○一同前去向己○○○催討債務之事實固可認定，然被
      告辛○○並未對己○○○有何恫嚇之行為，已論敘如前。而被告甲○○當時雖
      向己○○○恫嚇稱：「如果不還錢，要押你出去，讓你漂漂亮亮回來」等語，
      然公訴人並未舉出證據證明被告辛○○與被告甲○○間有何犯意之聯絡，自難
      僅以被告辛○○與被告甲○○一同前去催討債務，即推認被告辛○○有與被告
      甲○○共同犯罪之不法犯行。此外，本院復查無其他證據足以證明被告辛○○
      有何公訴人所指之犯行，既不能證明被告辛○○犯罪，揆之前揭法條規定及實
      務見解，自應為被告辛○○無罪之諭知。
據上論斷，應依刑事訴訟法第二百九十九條第一項前段、第三百條、第三百零一條第
一項，刑法第五十五條、第三百零四條、第四十一條第一項前段、第四十七條，罰金
罰鍰提高標準條例第一條前段、第二條，判決如主文。
本案經檢察官丁○○到庭執行職務。
中      華      民      國      九十二     年     十二     月   十二    日
                               臺灣高雄地方法院刑事第五庭
                                   審判長法官    李政庭
                                         法官    何秀燕
                                         法官    蘇雅慧
右正本證明與原本無異。
如不服本判決，應於判決送達後十日內，向本院提出上訴狀。
                                      書記官    林誠桂
中      華      民      國      九十二     年     十二     月   十六    日
附錄本判決論罪科刑法條全文：
中華民國刑法第三百零四條
以強暴、脅迫使人行無義務之事或妨害人行使權利者，處三年以下有期徒刑、拘役或
三百元以下罰金。
前項之未遂犯罰之。


司法院資訊處製作；財團法人民間司法改革基金會備份。
